ACORDAO-COMPLETO-2538285

ACÓRDÃO 2000/2022 ATA 34/2022 - PLENÁRIO

VISTOS, relatados e discutidos estes autos em que se apreciam Embargos de Declaração opostos por Paulo Ramiro Perez Toscano em face do Acórdão nº 2541/2020, o qual, entre outras medidas, conheceu de seus embargos opostos contra o Acórdão 694/2019-TCU-Plenário para, no mérito, rejeitá-los.;
ACORDAM os Ministros do Tribunal de Contas da União, reunidos Sessão Plenária, diante das razões expostas pelo Relator, em:
9.1. conhecer os embargos interpostos, tendo em vista que os mesmos observaram os requisitos da legitimidade, interesse de recorrer, singularidade e tempestividade, nos termos do art. 34, § 1º, da Lei 8.443/92, c/c o 287, § 1º do RI/TCU, para, no mérito, negar-lhes provimento;
9.2. dar ciência desta deliberação ao embargante e aos demais interessados.

Embargos de declaração contra acórdão que rejeitou embargos de declaração anteriormente opostos em face de deliberação que julgou irregulares as contas do embargante, com condenação em débito e multa.

Entidades/órgãos do Governo do Estado do Ceará.

3. Interessados/Responsáveis/Recorrentes:
3.1. Interessado: Fundação Professor João Ramos Pereira da Costa (07.663.511/0001-32).
3.2. Responsáveis: Ceudesp - Centro de Educacao Universitario e Desenvolvimento Profissional Ltda (02.843.943/0001-01); Dalvino Troccoli Franca (XXX.685.244-XX); Deusiclea Barboza de Castro (XXX.020.671-XX); Francisco Pessoa Furtado (XXX.830.003-XX); Fundação Professor João Ramos Pereira da Costa (07.663.511/0001-32); Israel Beserra de Farias (XXX.513.174-XX); Itazil Fonseca Benicio dos Santos (XXX.974.477-XX); Jose Liberato Barrozo Filho (XXX.008.433-XX); Julio Pinto Neto (XXX.662.343-XX); Lauro Sergio de Figueiredo (XXX.178.321-XX); Luciano de Petribú Faria (XXX.437.076-XX); Neuma de Fatima Costa de Farias (XXX.324.134-XX); Oscar Cabral de Melo (XXX.235.264-XX); Paulo Ramiro Perez Toscano (XXX.068.501-XX); Raymundo Cesar Bandeira de Alencar (XXX.076.001-XX); Raymundo José Santos Garrido (XXX.802.695-XX); Rui Melo de Carvalho (XXX.198.997-XX); Tl Construtora Ltda (00.058.984/0001-61).
3.3. Recorrente: Paulo Ramiro Perez Toscano (XXX.068.501-XX).

13.1. Ministros presentes: Benjamin Zymler (na Presidência), Augusto Nardes, Aroldo Cedraz (Relator), Jorge Oliveira e Antonio Anastasia.
13.2. Ministros-Substitutos convocados: Augusto Sherman Cavalcanti, Marcos Bemquerer Costa e André Luís de Carvalho.

AROLDO CEDRAZ

Ministro Aroldo Cedraz.

Nesta etapa processual, cuidam os autos de Embargos de Declaração opostos por Paulo Ramiro Perez Toscano em face do Acórdão nº 2541/2020, o qual, entre outras medidas, conheceu de seus embargos opostos contra o Acórdão 694/2019-TCU-Plenário para, no mérito, rejeitá-los.
2.	 Por seu turno, o Acórdão 694/2019-TCU-Plenário, entre outras medidas, em sede de Tomada de Contas Especial, julgou irregulares as contas do ora embargante, condenando-o, solidariamente a outros responsáveis em débito, e aplicando-lhe multa no valor de R$ 20.000,00, conforme reproduzido no extrato abaixo (peça 144) :
VISTOS, relatados e discutidos estes autos de Tomada de Contas Especial (TCE) instaurada pela Subsecretaria de Planejamento, Orçamento e Administração da Secretaria Executiva do Ministério do Meio Ambiente, em decorrência de irregularidades verificadas na aplicação dos recursos repassados à Fundação Professor João Ramos Pereira da Costa, no valor de R$ 700.000,00 (setecentos mil reais) , mediante Convênio MMA/SRH 128/2000;
ACORDAM os Ministros do Tribunal de Contas da União, reunidos em sessão Plenária, ante as razões expostas pelo Relator, em:
 (...) 
9.3. rejeitar as alegações de defesa apresentadas por Francisco Pessoa Furtado (CPF XXX.830.003-XX) , pela Fundação Professor João Ramos Pereira da Costa (CNPJ 07.663.511/0001-32) , por Oscar Cabral de Melo (CPF XXX.235.264-XX) , Paulo Ramiro Perez Toscano (CPF XXX.068.501-XX) e Deusicléa Barboza de Castro (CPF XXX.020.671-XX) ;
 (...) 
9.6. julgar irregulares as contas de Francisco Pessoa Furtado (CPF XXX.830.003-XX) , da Fundação Professor João Ramos Pereira da Costa (CNPJ 07.663.511/0001-32) , de Rui Melo de Carvalho (CPF XXX.198.997-XX) , Oscar Cabral de Melo (CPF XXX.235.264-XX) , Paulo Ramiro Perez Toscano  (CPF XXX.068.501-XX) , Deusicléa Barboza de Castro (CPF XXX.020.671-XX) , Neuma de Fátima Costa de Farias (CPF XXX.324.134-XX) e da empresa T.L. Construtora Ltda. (CNPJ 00.058.984/0001-61) , alusivas ao Convênio MMA/SRH 128/2000 (Siafi 397511) , celebrado entre o Ministério do Meio Ambiente (MMA) , por meio da Secretaria de Recursos Hídricos (SRH) e da Fundação Professor João Ramos Pereira da Costa (FPJRPC) , com fundamento no art. 71, inciso II, da CF/88, nos arts. 1º, inciso I, 8º, § 2º, 15, e 16, inciso III, alínea "b", "c", e "d", e § 2º, alíneas "a" e "b"; e 19, caput, da Lei 8.443/1992, e nos arts. 1º, inciso I, 201, § 2º, e 209, inciso II, III e IV do RI-TCU;
9.7. condenar solidariamente os responsáveis abaixo indicados ao pagamento das quantias a seguir especificadas, conforme preconizam os arts. 19 e 23, inciso III, da Lei 8.443/1992, c/c os arts. 210, caput, e 214, inciso III, do RI-TCU, com a fixação do prazo de 15 (quinze) dias, a contar da notificação, para comprovarem, perante o Tribunal, nos termos do art. 214, inciso III, alínea "a", do RI-TCU, o recolhimento da dívida em favor do Tesouro Nacional, atualizada monetariamente e acrescida dos juros de mora, calculados a partir das datas de ocorrência do seu fato gerador até o efetivo recolhimento, abatendo-se, na oportunidade, as quantias já recolhidas ou quaisquer novos valores eventualmente ressarcidos, na forma da legislação em vigor:
 (...) 
9.7.2. Responsáveis solidários: Fundação Professor João Ramos Pereira da Costa (CNPJ 07.663.511/0001-32) , Francisco Pessoa Furtado (CPF XXX.830.003-XX) , Oscar Cabral de Melo (CPF XXX.235.264-XX) , Paulo Ramiro Perez Toscano (CPF XXX.068.501-XX) , Rui Melo de Carvalho (XXX.198.997-XX) e Deusicléa Barboza de Castro (CPF XXX.020.671-XX) :
	DÍVIDA

	DÉBITO
	VALOR (R$) 
	DATA

		51.200,00
	29/08/2000

		350.000,00
	22/09/2000

 (...) 
9.7.4. Responsáveis solidários: Fundação Professor João Ramos Pereira da Costa (CNPJ 07.663.511/0001-32) , Francisco Pessoa Furtado (CPF XXX.830.003-XX) , Oscar Cabral de Melo (CPF XXX.235.264-XX) , Paulo Ramiro Perez Toscano (CPF XXX.068.501-XX) , Deusicléa Barboza de Castro (CPF XXX.020.671-XX) , T.L. Construtora Ltda. (CNPJ 00.058.984/0001-61) , Rui Melo de Carvalho (XXX.198.997-XX) e Neuma de Fátima Costa de Farias (CPF XXX.324.134-XX) ;
	DÍVIDA

	DÉBITO
	VALOR (R$) 
	DATA

		73.000,00
	21/9/2000

9.8. - aplicar multa individual aos responsáveis abaixo indicados, com base no art. 57 da Lei 8.443/1992, c/c o art. 267 do RI-TCU, com a fixação do prazo de 15 (quinze) dias, a contar da notificação, para comprovar, perante o Tribunal, nos termos do art. 214, inciso III, alínea "a", do RI-TCU, o recolhimento da dívida em favor do Tesouro Nacional, atualizada monetariamente desde a data deste acórdão até o dia do efetivo recolhimento, se for pago após o vencimento, na forma da legislação em vigor:
	RESPONSÁVEL
	VALOR (R$) 

	Fundação Professor João Ramos Pereira da Costa (CNPJ 07.663.511/0001-32) 
	350.000 (trezentos e cinquenta mil reais) 

	Francisco Pessoa Furtado (CPF XXX.830.003-XX) 
	170.000 (cento e setenta mil reais) 

	T.L. Construtora Ltda. (CNPJ 00.058.984/0001-61) ,
	85.000 (oitenta e cinco mil reais) 

	Paulo Ramiro Perez Toscano (CPF XXX.068.501-XX) ;
	20.000 (vinte mil reais) 

 (...) (grifou-se) 
3.	Nesses segundos embargos, com os fundamentos trazidos na peça 321, o embargante "requer seja sanada a omissão sobre esse tópico, haja visto que se trata de matéria de ordem pública (prescrição - sanção e ressarcimento - e competência do TCU - ressarcimento) , passível de ser aviada em embargos de declaração.".
É o Relatório.

Joao Paulo de Souza Barbosa Nogueira (16970/OAB-CE), Jose Leite Juca Filho (5214/OAB-CE) e outros, representando Ceudesp - Centro de Educação Universitário e Desenvolvimento Profissional Ltda; Maria Eroneide Alexandre Maia (12833/OAB-CE), Lais D Alva Pinheiro Eufrasio (19.025/OAB-CE) e outros, representando Francisco Pessoa Furtado; Antônio Lázaro Martins Neto (253540/OAB-DF) e Joao Paulo Goncalves da Silva (19442/OAB-DF), representando Raymundo José Santos Garrido; Joao Paulo de Souza Barbosa Nogueira (16970/OAB-CE), Jose Leite Juca Filho (5214/OAB-CE) e outros, representando Julio Pinto Neto; Adeilson Amancio dos Santos (30.254/OAB-BA) e Francisco Bastos Filho (8.504/OAB-BA), representando Neuma de Fatima Costa de Farias; Adeilson Amancio dos Santos (30.254/OAB-BA), Celso Negrão da Fonseca Júnior (22177/OAB-BA) e outros, representando Tl Construtora Ltda; Maria de Lourdes Nunes (4872/OAB-DF), representando Deusiclea Barboza de Castro; Adeilson Amancio dos Santos (30.254/OAB-BA) e Francisco Bastos Filho (8.504/OAB-BA), representando Louise Costa de Farias; Adeilson Amancio dos Santos (8.504/OAB-BA), Louise Costa de Farias e outros, representando Israel Beserra de Farias; Helena Kalyvas de Carvalho e Arthur Kalyvas de Carvalho, representando Rui Melo de Carvalho; Claudismar Zupiroli (12.250/OAB-DF), representando Luciano de Petribú Faria; Jose Silvino da Silva Filho (48.279/OAB-DF), Guilherme de Castro Souza (37.480/OAB-DF) e outros, representando Itazil Fonseca Benicio dos Santos; Raul Canal (10.308/OAB-DF), Alexandre Melo Soares (24518/OAB-DF) e outros, representando Paulo Ramiro Perez Toscano; Adeilson Amancio dos Santos (30.254/OAB-BA) e Francisco Bastos Filho (8.504/OAB-BA), representando Taise Costa de Farias; Matheus Machado Mendes de Figueiredo (6597-E/OAB-DF), Thaís Machado Mendes de Figueiredo (17445/OAB-DF) e outros, representando Raymundo Cesar Bandeira de Alencar; Adeilson Amancio dos Santos (30.254/OAB-BA) e Francisco Bastos Filho (8.504/OAB-BA), representando Isane Costa de Farias.

Procurador Marinus Eduardo De Vries Marsico.

TOMADA DE CONTAS ESPECIAL INSTAURADA PELA SECRETARIA EXECUTIVA DO MINISTÉRIO DO MEIO AMBIENTE EM RAZÃO DE DETERMINAÇÃO CONSTANTE DO ACÓRDÃO 2543/2005 - TCU-2ª CÂMARA, EXPEDIDA QUANDO DO EXAME DAS CONTAS DO EXERCÍCIO DE 2001 DA SECRETARIA DE RECURSOS HÍDRICOS DO MINISTÉRIO DO MEIO AMBIENTE (SRH/MMA) NO ÂMBITO DO TC 011.488/2002-6. NÃO COMPROVAÇÃO DA BOA E REGULAR APLICAÇÃO DOS RECURSOS ORIUNDOS DO CONVÊNIO MMA/SRH 128/2000. PROCEDIMENTOS LICITATÓRIOS FRAUDULENTOS. CONLUIO ENTRE AGENTES DO CONCEDENTE, CONVENENTE E TERCEIROS CONTRATADOS. ACOLHIMENTO DE PARTE DAS ALEGAÇÕES DE DEFESA. CONTAS IRREGULARES. DÉBITO. INIDONEIDADE DE EMPRESA PARA CONTRATAR COM A ADMINISTRAÇÃO PÚBLICA FEDERAL. MULTA. EMBARGOS DE DECLARAÇÃO. INTEMPESTIVIDADE DE ALGUNS DOS RECURSOS. NÃO CONHECIMENTO. CONHECIMENTO DOS DEMAIS. AUSÊNCIA DE OBSCURIDADE, CONTRADIÇÃO OU OMISSÃO. REJEIÇÃO. CIÊNCIA AOS EMBARGANTES. NOVO EMBARGO DE DECLARAÇÃO. CONHECIMENTO. AUSÊNCIA DE OBSCURIDADE, CONTRADIÇÃO OU OMISSÃO. REJEIÇÃO.

TOMADA DE CONTAS ESPECIAL (TCE)

Secretaria de Recursos (Serur); Secretaria de Controle Externo de Tomada de Contas Especial (SecexTCE).

Nesta etapa processual, cuidam os autos de Embargos de Declaração opostos por Paulo Ramiro Perez Toscano em face do Acórdão nº 2541/2020, o qual, entre outras medidas, conheceu de seus embargos opostos contra o Acórdão 694/2019-TCU-Plenário para, no mérito, rejeitá-los.
2.	Por seu turno, o Acórdão 694/2019-TCU-Plenário, entre outras medidas, em sede de Tomada de Contas Especial, julgou irregulares as contas do ora embargante, condenando-o, solidariamente a outros responsáveis em débito, e aplicando-lhe multa no valor de R$ 20.000,00, conforme reproduzido no extrato abaixo colacionado (peça 144) :
VISTOS, relatados e discutidos estes autos de Tomada de Contas Especial (TCE) instaurada pela Subsecretaria de Planejamento, Orçamento e Administração da Secretaria Executiva do Ministério do Meio Ambiente, em decorrência de irregularidades verificadas na aplicação dos recursos repassados à Fundação Professor João Ramos Pereira da Costa, no valor de R$ 700.000,00 (setecentos mil reais) , mediante Convênio MMA/SRH 128/2000;
ACORDAM os Ministros do Tribunal de Contas da União, reunidos em sessão Plenária, ante as razões expostas pelo Relator, em:
 (...) 
9.3. rejeitar as alegações de defesa apresentadas por Francisco Pessoa Furtado (CPF 020.830.003-15) , pela Fundação Professor João Ramos Pereira da Costa (CNPJ 07.663.511/0001-32) , por Oscar Cabral de Melo (CPF 083.235.264-00) , Paulo Ramiro Perez Toscano (CPF 076.068.501-00) e Deusicléa Barboza de Castro (CPF 280.020.671-34) ;
 (...) 
9.6. julgar irregulares as contas de Francisco Pessoa Furtado (CPF 020.830.003-15) , da Fundação Professor João Ramos Pereira da Costa (CNPJ 07.663.511/0001-32) , de Rui Melo de Carvalho (CPF 370.198.997-49) , Oscar Cabral de Melo (CPF 083.235.264-00) , Paulo Ramiro Perez Toscano  (CPF 076.068.501-00) , Deusicléa Barboza de Castro (CPF 280.020.671-34) , Neuma de Fátima Costa de Farias (CPF 181.324.134-15) e da empresa T.L. Construtora Ltda. (CNPJ 00.058.984/0001-61) , alusivas ao Convênio MMA/SRH 128/2000 (Siafi 397511) , celebrado entre o Ministério do Meio Ambiente (MMA) , por meio da Secretaria de Recursos Hídricos (SRH) e da Fundação Professor João Ramos Pereira da Costa (FPJRPC) , com fundamento no art. 71, inciso II, da CF/88, nos arts. 1º, inciso I, 8º, § 2º, 15, e 16, inciso III, alínea "b", "c", e "d", e § 2º, alíneas "a" e "b"; e 19, caput, da Lei 8.443/1992, e nos arts. 1º, inciso I, 201, § 2º, e 209, inciso II, III e IV do RI-TCU;
9.7. condenar solidariamente os responsáveis abaixo indicados ao pagamento das quantias a seguir especificadas, conforme preconizam os arts. 19 e 23, inciso III, da Lei 8.443/1992, c/c os arts. 210, caput, e 214, inciso III, do RI-TCU, com a fixação do prazo de 15 (quinze) dias, a contar da notificação, para comprovarem, perante o Tribunal, nos termos do art. 214, inciso III, alínea "a", do RI-TCU, o recolhimento da dívida em favor do Tesouro Nacional, atualizada monetariamente e acrescida dos juros de mora, calculados a partir das datas de ocorrência do seu fato gerador até o efetivo recolhimento, abatendo-se, na oportunidade, as quantias já recolhidas ou quaisquer novos valores eventualmente ressarcidos, na forma da legislação em vigor:
 (...) 
9.7.2. Responsáveis solidários: Fundação Professor João Ramos Pereira da Costa (CNPJ 07.663.511/0001-32) , Francisco Pessoa Furtado (CPF 020.830.003-15) , Oscar Cabral de Melo (CPF 083.235.264-00) , Paulo Ramiro Perez Toscano (CPF 076.068.501-00) , Rui Melo de Carvalho (370.198.997-49) e Deusicléa Barboza de Castro (CPF 280.020.671-34) :
	DÍVIDA

	DÉBITO
	VALOR (R$) 
	DATA

		51.200,00
	29/08/2000

		350.000,00
	22/09/2000

 (...) 
9.7.4. Responsáveis solidários: Fundação Professor João Ramos Pereira da Costa (CNPJ 07.663.511/0001-32) , Francisco Pessoa Furtado (CPF 020.830.003-15) , Oscar Cabral de Melo (CPF 083.235.264-00) , Paulo Ramiro Perez Toscano (CPF 076.068.501-00) , Deusicléa Barboza de Castro (CPF 280.020.671-34) , T.L. Construtora Ltda. (CNPJ 00.058.984/0001-61) , Rui Melo de Carvalho (370.198.997-49) e Neuma de Fátima Costa de Farias (CPF 181.324.134-15) ;
	DÍVIDA

	DÉBITO
	VALOR (R$) 
	DATA

		73.000,00
	21/9/2000

9.8. - aplicar multa individual aos responsáveis abaixo indicados, com base no art. 57 da Lei 8.443/1992, c/c o art. 267 do RI-TCU, com a fixação do prazo de 15 (quinze) dias, a contar da notificação, para comprovar, perante o Tribunal, nos termos do art. 214, inciso III, alínea "a", do RI-TCU, o recolhimento da dívida em favor do Tesouro Nacional, atualizada monetariamente desde a data deste acórdão até o dia do efetivo recolhimento, se for pago após o vencimento, na forma da legislação em vigor:
	RESPONSÁVEL
	VALOR (R$) 

	Fundação Professor João Ramos Pereira da Costa (CNPJ 07.663.511/0001-32) 
	350.000 (trezentos e cinquenta mil reais) 

	Francisco Pessoa Furtado (CPF 020.830.003-15) 
	170.000 (cento e setenta mil reais) 

	T.L. Construtora Ltda. (CNPJ 00.058.984/0001-61) ,
	85.000 (oitenta e cinco mil reais) 

	Paulo Ramiro Perez Toscano (CPF 076.068.501-00) ;
	20.000 (vinte mil reais) 

 (...) (grifou-se) 
3. 	Nestes segundos embargos, com os fundamentos trazidos na peça 321, o embargante "requer seja sanada a omissão sobre esse tópico, haja visto que se trata de matéria de ordem pública (prescrição - sanção e ressarcimento - e competência do TCU - ressarcimento) , passível de ser aviada em embargos de declaração.".
4. 	Preliminarmente, cabe conhecer os embargos interpostos, pois atendem aos requisitos da legitimidade, interesse de recorrer, singularidade e tempestividade, nos termos do art. 34, § 1º, da Lei 8.443/92, c/c o 287, § 1º do RI/TCU.
5. 	De início, registro a prescrição da pretensão punitiva, bem como a prescrição ressarcitória, foram tratadas diretamente no Voto condutor do Acórdão 2541/2020-TCU-Plenário, que analisou os embargos, conforme trecho a seguir:
17. Cabe registrar que o precedente fixado no Mandado de Segurança/STF nº 32201 não foi alegado em sua defesa. No entanto, cabe destacar que a pretensão punitiva do TCU se subordina ao prazo geral de prescrição indicado no art. 205 da Lei 10.406/2002 (Código Civil) , dez anos, tendo como marco inicial a ocorrência da irregularidade (e.g. Acórdão 1441/2016-TCU-Plenário - Ministro Walton Alencar Rodrigues) . Adicionalmente, a jurisprudência desta Corte tem ido no sentido de que a tese fixada pelo STF no RE 669.069 (Repercussão Geral 666) , que trata da incidência da prescrição nos débitos com a União decorrentes de ilícitos civis (prazo prescricional de cinco anos) , não alcança prejuízos que decorram de ilícitos administrativos, como a não comprovação da regular gestão de recursos públicos, que são imprescritíveis (e.g Acórdão 5939/2016-TCU-Segunda Câmara/Ministro-Substituto Marcos Bemquerer e Acórdão 5236/2020-TCU-Primeira Câmara/Ministro Benjamin Zymler) .
 	Ademais, no Relatório incorporado nas razões de decidir do Acórdão 694/2019-TCU-Plenário, que apreciou originalmente esta Tomada de Contas Especial, o tema prescricional também foi enfrentado, conforme exceto a seguir:
Prescrição da pretensão punitiva do TCU
84.	Quanto à prescrição da pretensão punitiva do TCU em relação aos responsáveis descritos no parágrafo 43 desta instrução, não ocorreu a prescrição da pretensão punitiva, conforme fundamentado a seguir, sendo, portanto, cabível a aplicação de sanções aos responsáveis em relação às ocorrências irregulares descritas, ressalvadas as condições específicas de cada caso, em que já houver deliberação anterior do TCU nos processos de contas anuais da Secretaria de Recursos Hídricos/MMA.  
85.	Isso porque, embora não haja disposição legal específica sobre a prescrição da pretensão punitiva em processos que tramitam perante o Tribunal de Contas da União, em relação a ilícitos cometidos por pessoas físicas ou jurídicas, públicas ou privadas, não há mais discussão a ser travada, uma vez que em exame de incidente de uniformização de jurisprudência, em sessão plenária pública extraordinária (Acórdão 1441/2016-TCU-Plenário) , ocorrida em 8/6/2016, decidiu-se que:
9.1.1. 	A pretensão punitiva do Tribunal de Contas da União subordina-se ao prazo geral de prescrição indicado no art. 205 do Código Civil;
9.1.2.	A prescrição a que se refere o subitem anterior é contada a partir da data de ocorrência da irregularidade sancionada, nos termos do art. 189 do Código Civil;
9.1.3. 	O ato que ordenar a citação, a audiência ou oitiva da parte interrompe a prescrição de que trata o subitem 9.1.1, nos termos do art. 202, inciso I, do Código Civil;
9.1.4. 	A prescrição interrompida recomeça a correr da data em que for ordenada a citação, a audiência ou oitiva da parte, nos termos do art. 202, parágrafo único, parte inicial, do Código Civil;
9.1.5. 	Haverá a suspensão da prescrição toda vez que o responsável apresentar elementos adicionais de defesa, ou mesmo quando forem necessárias diligências causadas por conta de algum fato novo trazido pelos jurisdicionados, não suficientemente documentado nas manifestações processuais, sendo que a paralisação da contagem do prazo ocorrerá no período compreendido entre a juntada dos elementos adicionais de defesa ou da peça contendo o fato novo e a análise dos referidos elementos ou da resposta da diligência, nos termos do art. 160, §2º, do Regimento Interno;
9.1.6.	 A ocorrência desta espécie de prescrição será aferida, independentemente de alegação da parte, em cada processo no qual haja intenção de aplicação das sanções previstas na Lei 8.443/1992;
9.1.7. 	O entendimento consubstanciado nos subitens anteriores será aplicado, de imediato, aos processos novos (autuados a partir desta data) bem como àqueles pendentes de decisão de mérito ou de apreciação de recurso por este Tribunal;
86. 	No caso específico, cabem as seguintes considerações:
86.1 	As infrações (realização de despesas irregulares) no âmbito do convênio em tela ocorreram no ano de 2000.
86.2 	A citação inicial dos responsáveis descritas no parágrafo 43 foi autorizada no despacho do Diretor da 2ª DT/Secex/CE, de 15/12/2009 (nos termos da delegação de competência do Sr. Ministro-Relator e da subdelegação constante da Portaria-Secex/CE 14/2007 - peça 49, p. 46) . 
86.3 	As datas dos débitos imputados aos responsáveis ocorreram ainda sob vigência do antigo Código Civil de 1916, o que reclama a aplicação da regra intertemporal prevista no art. 2.028 do código atual, que dispõe que serão da lei anterior os prazos se, na data de sua entrada em vigor, já houver transcorrido mais da metade do tempo estabelecido na lei revogada.
86.4 	Como na data do início da vigência do novo Código Civil (11/1/2003) ainda não havia transcorrido metade do prazo prescricional previsto no código anterior (vinte anos) , incide então o prazo estabelecido no novo código, ou seja, de dez anos contados de sua vigência. Dessa forma, no caso concreto, a prescrição da pretensão punitiva quanto aos responsáveis descritos no parágrafo 43 ocorreria no ano de 2010, o que não chegou se efetivar, pois esse prazo prescricional foi interrompido em 15/12/2009 pelo despacho que determinou a citação dos referidos responsáveis. 
 Com isso, reafirmo que, sobre a prescrição da pretensão punitiva do Tribunal, o Acórdão 1441/2016-TCU-Plenário, Relator Ministro Benjamin Zymler, que uniformizou a jurisprudência acerca dessa questão, subordinou tal prescrição ao prazo prescricional geral indicado no art. 205, do Código Civil, que é de dez anos, contado da data de ocorrência da irregularidade sancionada, nos termos do art. 189, do Código Civil, sendo este prazo interrompido pelo ato que ordenar a citação, a audiência ou a oitiva do responsável.
Neste caso em exame, não ocorreu a prescrição da pretensão punitiva, uma vez que a irregularidade sancionada data de 03/04/2008 e o ato de ordenação da citação ocorreu no dia 25/09/2014.
Quanto à alegação de prescrição da pretensão ressarcitória, tenho optado por seguir a jurisprudência remansosa desta Corte de Contas que aponta para a imprescritibilidade do débito com fundamento no art. 37, § 5º, da Constituição.
Outrossim, a competência desta Corte tem origem constitucional e, nos termos do art. 70, parágrafo único, da Constituição Federal, compete ao gestor prestar contas da integralidade das verbas federais recebidas, cabendo-lhe o ônus da prova quanto à boa e regular aplicação desses recursos, o que não foi realizado no presente caso em farte do largo conjunto de evidências encontrado.
Nesse contexto, reafirmo que os embargos de declaração visam a complementar e aclarar a decisão embargada, produzindo apenas efeito integrativo. Sem dúvida, a finalidade principal do recurso de declaração é permitir o acabamento do julgado, a fim de que sejam aclaradas as obscuridades, eliminadas as contradições e supridas as omissões passíveis de terem ocorrido na deliberação embargada. Dessa forma, a via estreita destinada a essa espécie recursal não se presta ao reexame da matéria na forma pretendida pelo recorrente.
À vista dessas considerações, não assiste razão ao embargante, uma vez que ausentes os vícios alegados no Acórdão recorrido. Rejeito, portanto, os embargos apresentados.
Ante o exposto, VOTO por que o Tribunal acolha a minuta de Acórdão que ora submeto à deliberação deste Colegiado.
TCU, Sala das Sessões, em 31 de agosto de 2022.
AROLDO CEDRAZ 
Relator